【裁判字號】    98,上訴,275
【裁判日期】    980527
【裁判案由】    違反藥事法
【裁判全文】
臺灣高等法院臺中分院刑事判決         98年度上訴字第275號
上  訴  人
即  被  告  乙○○
選任辯護人  李進建律師
上列上訴人因違反藥事法案件，不服臺灣南投地方法院97年度訴
字第991號中華民國97年11月28日第一審判決（起訴案號：臺灣
南投地方法院檢察署97年度偵字第2888號），提起上訴，本院判
決如下：
    主  文
原判決撤銷。
乙○○明知為偽藥而販賣，處有期徒刑捌月。
    事    實
一、乙○○明知丙○○及「方德川」2人（此2人所涉犯違反藥事
    法案件部分未經起訴）於民國（下同）96年年中向其推銷之
    男性壯陽藥品口服膠囊及外用噴劑之「恆久的液」（起訴書
    誤載為「持久的液」）等產品，外觀包裝上並未標示藥品來
    源及經衛生主管機關核准製造之文號，並可預見該等產品係
    屬偽藥，竟仍以每組（包含1瓶口服膠囊【內含5粒膠囊】及
    1瓶「恆久的液」）約新臺幣（下同）5百元之價格向丙○○
    及「方德川」2人先後多次購入，乙○○並基於意圖營利而
    販賣偽藥之不確定故意，並化名為「林玟龍」，自96年8月
    間某日起至同年10月間某日止，利用其向高雄地區全聲廣播
    電臺租用ＦＭ94.6之廣播頻道，主持「林玟龍俱樂部」節目
    之機會，以每組產品2500元之價格，向收聽該節目之聽眾推
    薦、販賣上開偽藥，且留下電話號碼（０４９）00000
    00、（０４９）0000000號之專線電話，供不特定
    之電臺聽眾撥打電話訂購前揭偽藥；乙○○則另於南投縣草
    屯鎮○○路○段345號開設「林玟龍聽友服務中心」做為販售
    上述偽藥之處所，並以宅配運送貨到付款方式，販售上開偽
    藥予不特定之消費者，賺取差價牟利，持續至97年4月24日
    止總共販售予李春龍等人（見扣案之「久久長長」出貨單）
    共計60幾組。適因行政院衛生署執行監控電臺販售廣告產品
    計畫，而抽購乙○○所販售之前開口服膠囊、「恆久的液」
    等產品送驗，經鑑驗後該套組產品中之口服藥品膠囊檢驗出
    Sildenafil（俗稱威而剛）之西藥成分；「恆久的液」則驗
    出Bufalin（俗稱蟾酥）之麻醉藥成分。嗣於97年4月24日，
    經法務部調查局南投縣調查站（以下簡稱縣調站）持臺灣南
    投地方法院核發之搜索票，在南投縣草屯鎮○○路○段345號
    「林玟龍聽友服務中心」處搜索，並扣得及商品庫存單2張
    ，而循線查獲上情。
二、案經法務部調查局南投縣調查站移送臺灣南投地方法院檢察
    署檢察官偵查起訴。
    理    由
壹、有關證據能力部分：
    按被告以外之人於審判外之陳述，雖不符前4條之規定，而
    經當事人於審判程序同意作為證據，法院審酌該言詞陳述或
    書面陳述作成時之情況，認為適當者，亦得為證據。當事人
    、代理人或辯護人於法院調查證據時，知有第159條第1項不
    得為證據之情形，而未於言詞辯論終結前聲明異議者，視為
    有前項之同意，刑事訴訟法第159條之5第1、2項分別定有明
    文。查本件證人甲○○於縣調站調查時所為之證述，固為審
    判外之陳述，惟被告及其辯護人於原審及本院審理時，均未
    爭執證人甲○○於縣調站調查時所為證述之證據能力，被告
    及其辯護人迄未於本案言詞辯論終結前聲明異議，則依刑事
    訴訟法第159條之5規定，視為被告已同意援引作為證據，且
    經本院審酌該證據作成時之情況及證據取得過程等節，認為
    上開證據為適當有證據能力，可以作為認定事實之依據，合
    先敘明。
貳、認定犯罪事實所憑之證據及理由：
一、訊據上訴人即被告乙○○（下稱被告）對於上揭主持電臺節
    目，向不特定聽眾推薦、販售男性壯陽藥品口服膠囊及「恆
    久的液」藥品之事實固供承不諱，然矢口否認有何販賣偽藥
    犯行，辯稱：「我經營廣播電臺，專職推銷健康食品，並不
    知「方德川」與丙○○所推銷提供之商品內所含成分違反藥
    事法規定，且當初他們僅告知係關於男性性能力提升之食品
    ，從未提及是否為藥物或含有藥物成分，我並無專業能力知
    悉或判斷所販賣之產品是否違反藥事法規定，事後我曾向「
    方德川」要前開產品之核准文件，但是「方德川」均一再拖
    延，我不得已始停售前開產品，我主觀上若知悉該商品係屬
    內含違反藥事法成分之藥品，就不會違法販賣了，我主觀並
    無販賣偽藥之犯意」云云。經查：
  (一)本案係行政院衛生署執行監控電臺販售廣告產品計畫，抽購
    上開乙○○所販售之男性壯陽藥品口服膠囊及「恆久的液」
    產品送驗，確認該「恆久的液」套組產品中之口服藥品膠囊
    檢驗出Sildenafil（俗稱威而剛）之西藥成分；外用噴劑中
    則驗出Bufalin（俗稱蟾酥）之麻醉藥成分，此有行政院衛
    生署執行電臺監控紀錄表影本1份、行政院衛生署藥物食品
    檢驗局檢驗「恆久的液」（即長長久久）之97年1月11日藥
    檢參字第0960022727號檢驗報告影本1份（見縣調站卷第11
    至12頁）在卷可稽。
  (二)又上開「恆久的液」套組產品包裝上全無行政院衛生署核准
    製造之字號等情，業據被告於原審及本院審理中供承在卷，
    核與證人丙○○於本院審理中證述之情形相符，且前開Sild
    enafil或Bufalin均應屬藥品管理，按藥品之製造或輸入，
    依藥事法之規定，應向行政院衛生署申請查驗登記，並經核
    領藥品許可證後，始得製造輸入，否則即屬偽藥或禁藥等情
    ，亦有行政院衛生署97年7月22日衛署藥字第0970033949號
    函附卷可稽（見偵查卷第49頁），並有上開「恆久的液」套
    組產品之照片附卷可稽（見縣調站卷第9頁）。依前開說明
    ，本件系爭之口服膠囊及外用噴劑之「恆久的液」套組，外
    觀上既未標示任何經行政院衛生署核准製造之許可字號，且
    該藥品本身又分別經檢驗出有Sildenafil（俗稱威而剛）之
    西藥成分及Bufalin（俗稱蟾酥）之麻醉藥成分，足認被告
    販售之前開「恆久的液」套組產品，均係未經衛生主管核准
    擅自製造之偽藥無疑。
  (三)被告係以每組約5百元之價格向「方德川」購入內含口服膠
    囊及外用噴劑之「恆久的液」套組，並自96年8月間某日起
    至同年10月間某日止，利用其向高雄地區全聲廣播電臺租用
    ＦＭ94.6之廣播頻道，化名「林玟龍」主持「林玟龍俱樂部
    」節目之機會，以每組2500元之價格，向收聽該節目之聽眾
    推薦、販賣上開偽藥，且留下電話號碼（０４９）0000
    000、（０４９）0000000號之專線電話，供不特
    定之電臺聽眾撥打電話訂購前揭偽藥；又乙○○另於南投縣
    草屯鎮○○路○段345號開設「林玟龍聽友服務中心」做為販
    售上述偽藥之處所，並以宅配運送貨到付款方式，販售上開
    偽藥予不特定之消費者，總共先後販售予李春龍等人共計60
    幾組等情，業據被告供承在卷，並有行政院衛生署執行電臺
    監控紀錄表影本1份、（０４９）0000000、（０４
    ９）0000000號電話個人資料查詢單2份、「久久長
    長」配送貨物執據21張等在卷可參，且經證人即被告僱用之
    會計甲○○於縣調站調查中證述販賣情節綦詳，被告此部分
    自白核與事實相符，可以採信。
  (四)又被告販賣之期間係自96年8月間起至97年4月24日止一節，
    亦據被告供認無誤（見原審卷第33頁），再參諸縣調站人員
    於97年4月24日至草屯鎮○○路○段345號「林玟龍聽友服務
    中心」等處搜索，並扣得「久久長長」配送貨物執據21張、
    商品庫存單2張（其上記載持久液尚有10組庫存），足證被
    告販賣前開偽藥之時間持續至97年4月24日無誤。
  (五)被告雖以上開情詞置辯，惟查：
  (1)被告於販售之前即知悉上開「恆久的液」套組產品包裝上全
    無行政院衛生署核准製造之字號等情，已如前述；且被告於
    本院審理中亦供稱：事後我曾一再向「方德川」要前開產品
    之核准文件云云；顯然被告於販入前開偽藥之前已知悉藥品
    如無行政院衛生署核准製造之字號之記載者，不得販售。
  (2)再者未經行政院衛生署核准製造之藥品為偽藥，此觀念應為
    一般社會大眾所通知，被告身為廣播節目之主持人，受有相
    當教育，社會經驗亦甚豐富，對此自不得諉為不知。雖被告
    供述其於購入前開產品時，有向「方德川」詢問是否有問題
    ，並與丙○○及「方德川」等人一起試吃口服膠囊，覺得沒
    有疑問後，才開始販售的，且事後我曾向「方德川」要前開
    產品之核准文件，但是「方德川」均一再拖延，我不得已始
    停售前開產品云云，然查：證人丙○○於本院審理雖附和
    被告前開供詞，然證人丙○○亦同時涉犯販賣偽藥之罪嫌，
    其所為之證詞是否屬實，已非無疑？又藥品是否為合法製
    造的，有其一定之認證制度或許可之證明文件，並非用試吃
    的方式即可判定，此為眾所周知之事實，因此，縱使被告曾
    試吃過口服膠囊之壯陽藥品，亦不足採為有利被告之認定。
    參酌被告係向丙○○及「方德川」2人以一組約5百元價格
    購入所謂男性壯陽藥品，在廣播頻道上大肆推銷後，再以1
    組2500元之高價販售，是被告販售不明成分之藥品，賺取顯
    不相當之差價，意在營利，至為灼然。被告既明知系爭藥
    品或包裝上並無行政院衛生署核准製造之文號，且事後並向
    「方德川」之人要前開壯陽藥品之核准文件，顯然被告於販
    售之初已懷疑系爭藥品可能係偽藥，被告於此情形下仍在其
    所主持之「林玟龍俱樂部」節目上向收聽該節目之聽眾推薦
    、販賣上開偽藥，足認其對於販售偽藥之結果發生有認識。
    至於被告所稱已向臺灣南投地方法院檢察署告發丙○○及方
    先生云云，此乃上開2人是否涉及製造或販賣偽藥之罪責，
    與被告本件罪責之成立與否無關，附此敘明。
二、按刑法第13條第1項及第2項所規範之犯意，學理上稱前者為
    希望主義或直接故意，後者稱不確定故意或間接故意，二者
    之區隔為前者乃行為者明知並有意使其發生，故對於行為之
    客體及結果之發生，皆有確定之認識，並促使其發生；後者
    為行為者對於行為之客體或結果之發生，並無確定之認識，
    但若其發生，亦與其本意相符。最高法院94年台上字第5458
    號判決參照。本件被告於向丙○○及「方德川」2人販入前
    開「恆久的液」套組產品時，雖對於該產品是否確定為偽藥
    一節仍有所懷疑，惟依該產品之外觀而言，被告對於該產品
    之來源有問題，可能應屬偽藥，當有所預見，此已詳如前述
    。被告既可預見前開「恆久的液」套組產品係屬偽藥，竟未
    再進一步確認前開「恆久的液」套組之來源或取得核准許可
    文件之前，即大肆在其所主持之「林玟龍俱樂部」節目中，
    以每組2500元之價格，向收聽該節目之聽眾推薦、販賣上開
    偽藥，並以此獲得鉅額之利益，且持續至本件查獲時（即97
    年4月24日）之前，仍有繼續販售之行為，顯然被告對於前
    開「恆久的液」套組產品縱屬偽藥及為該販售行為之發生，
    均並不違背其本意。
三、綜上所述，被告辯稱其事前不知係偽藥云云，應屬事後卸責
    之詞，難以採信。本案事證已臻明確，被告上開犯行可以認
    定，應依法論科。
參、論罪科刑之理由：
一、按未經核准，擅自製造之藥品為偽藥，藥事法第20條第1款
    定有明文。核被告乙○○所為，係犯藥事法第83條第1項之
    販賣偽藥罪。
二、按刑事法若干犯罪行為態樣，本質上具有反覆、延續實行之
    特徵，立法時既予特別歸類，定為犯罪構成要件之行為要素
    ，則行為人基於概括之犯意，在密切接近之一定時、地持續
    實行之複次行為，倘依社會通念，於客觀上認為符合一個反
    覆、延續性之行為觀念者，於刑法評價上，即應僅成立一罪
    ，避免有重複評價、刑度超過罪責與不法內涵之疑慮。學理
    上所稱「集合犯」之職業性、營業性或收集性等具有重複特
    質之犯罪均屬之，例如經營、從事業務、收集、販賣、製造
    、散布等行為概念者是（最高法院95年台上字第1079號判決
    參照）。查被告先後多次明知為偽藥而販賣之犯行，於行為
    概念上，係在密切接近之一定時、地持續實行之複次行為，
    具有反覆性及延續性，顯係基於集合犯意而為之，堪認為包
    括的一罪，應依集合犯之規定論以一販賣偽藥罪。
三、原審以被告罪證明確，予以論罪科刑，固非無見；惟原審判
    決有下列違誤之處：(1)認定被告係以直接故意之犯意而為本
    件之犯罪行為，尚有未洽。(2)庫存之10組「恆久的液」男性
    壯陽套組產品並未扣案，惟認定業已扣案，與事實顯然不符
    。被告提起上訴，否認有本件犯罪之故意云云，雖無足取，
    惟原審判決既有前開可議之處，即屬無可維持，應由本院將
    原審判決予以撤銷改判。爰審酌被告販賣偽藥，不僅嚴重危
    害社會大眾身體健康，且該來源、成分均不明之偽藥為消費
    者服用後，造成之風險難以想像，被告貪圖己利而無視此種
    危害性，其動機、手段及所生危害，均值非難，且被告犯後
    仍卸詞否認等一切情狀，量處如主文第2項所示之刑，以示
    懲儆。至被告及其選任辯護人請求本院對被告為緩刑之宣告
    或准以易科罰金之宣告云云。查，本件被告所犯藥事法第83
    條第1項之販賣偽藥罪，其所宣告之刑為有期徒刑6個月以上
    ，本即不得為易科罰金之諭知；況本件被告所犯之罪，係屬
    法定本刑為有期徒刑7年以下之案件，縱被告所宣告之刑低
    於有期徒刑6個月以下，依法亦不得為易科罰金之宣告；又
    本院審酌被告之職業、犯罪之態樣，及其犯行對於社會大眾
    健康所造成之危害，暨犯罪持續之期間等情，尚難認被告係
    一時失慮而觸犯本罪，而有何予以緩刑之必要及理由，附此
    說明。
四、次按違禁物係指依法令禁止製造、運輸、販賣、持有及行使
    之物而言。藥事法對偽藥及禁藥，並無禁止持有規定，則除
    其他法令另有禁止製造、運輸、販賣、持有及行使規定外(
    如安非他命，麻醉藥品管理條例第13條規定，不得非法輸入
    、製造、運輸、販賣、持有、施打或吸用，屬違禁物），偽
    藥及禁藥，並非均屬違禁物，最高法院85年度臺上字第4545
    號判決意旨可資參照。又按藥事法第79條第1項規定「查獲
    之偽藥或禁藥，沒入銷燬之」，上開沒入銷燬規定，係列於
    藥事法第8章「稽查及取締」內，而非列於第9章之「罰則」
    ，其性質應屬行政秩序罰，屬行政機關行政程序科罰之權限
    ，法院自不得越權於判決內諭知沒入銷燬（最高法院92年度
    臺上字第2718號判決參照）。本件依照查扣之商品庫存單明
    細之記載，雖可認定被告仍有「恆久的液」男性壯陽套組產
    品10組之庫存，並做為預備犯本件犯罪所用之物，然該庫存
    產品並未實際扣案，且被告於原審審理時已供述該庫存之10
    組「恆久的液」男性壯陽套組產品，業已退還給方先生（見
    原審卷第33頁），依前開說明，該未扣案之10組「恆久的液
    」男性壯陽套組產品，既非屬刑法第38條第1項第1款規定之
    違禁物，為免將來執行上之困難，爰不為沒收之諭知。另扣
    案之配送貨物執據21張及商品庫存單2張，僅係被告犯罪之
    證據，並非供被告犯罪所用或犯罪所得之物，毋庸宣告沒收
    ，併予敘明。
據上論斷，應依刑事訴訟法第369條第1項前段、第364條、第299
條第1項前段，藥事法第83條第1項，判決如主文。
本案經檢察官丁○○到庭執行職務。
中    華    民    國    98    年    5     月    27    日
            刑事第十一庭  審判長法  官  陳  朱  貴
                                法  官  胡  文  傑
                                法  官  何  志  通
以上正本證明與原本無異。
如不服本判決應於收受送達後十日內向本院提出上訴書狀，其未
敘述上訴理由者，並得於提起上訴後十日內向本院補提理由書狀
（均須按他造當事人之人數附繕本）「切勿逕送上級法院」。
                                書記官  高  麗  淇
中    華    民    國    98    年    5     月    27    日


司法院資訊處製作；財團法人民間司法改革基金會備份。
